【裁判字號】    90,易,474
【裁判日期】    900424
【裁判案由】    違反著作權法
【裁判全文】
台灣台中地方法院刑事判決                            九十年度易字第四七四號
    公  訴  人  臺灣臺中地方法院檢察署檢察官
    被      告  甲○○
    選任辯護人  鄭聯芳
    被      告  乙○○
右列被告因違反著作權法案件，經檢察官提起公訴（八十九年度偵字第二０四二六號
），本院判決如左：
    主  文
甲○○、乙○○均無罪。
    理  由
一、公訴意旨略以：被告甲○○為位於台中市○○路二十巷二十四號「駭客騎士網路
    遊戲店」之負責人，提供網路遊戲服務為業。自民國八十九年十月間起，僱佣被
    告乙○○擔任收銀、管理現場等工作，明知華義國際數位娛樂股份有限公司（以
    下簡稱華義公司）係靠販售內含石器時代程式之光碟及點數營利，竟意圖出租，
    未經華義公司之授權或同意，擅自重製石器時代改作遊戲軟體於店內九台電腦主
    機內，讓店內顧客得以不需購買套裝光碟，只要購買點數就可以操作玩樂，每小
    時收費新台幣二十元。嗣於同年十一月二十八日下午九時許，經警持檢察官簽發
    之搜索票在前揭處所搜索，當場查獲被告乙○○將華義公司所享有著作權之「石
    器時代」遊戲軟體，擅自重製於該店內九台電腦主機內，提供客人把玩該遊戲，
    並扣得重製上開軟體之電腦主機九台，因認被告二人共同涉嫌違反著作權法第九
    十一條第二項之以意圖出租而擅自以重製之方法侵害他人之著作財產權罪嫌等語
    。
二、按犯罪事實應依證據認定之，無證據不得推定其犯罪事實；又不能證明被告犯罪
    或其行為不罰者，應諭知無罪之判決，刑事訴訟法第一百五十四條第三百零一
    條第一項分別定有明文。又告訴人之告訴，係以使被告受刑事訴追為目的，是其
    陳述是否與事實相符，仍應調查其他證據以資審認，最高法院五十二年台上字第
    一三○○號著有判例可資參照。又認定不利於被告之事實，須依積極證據，苟積
    極之證據不足為不利於被告之事實認定時，即應為有利於被告之認定，更不必有
    何有利之證據，最高法院三十年上字第八一六號判例亦有明文。
三、公訴人認被告甲○○、乙○○二人共同涉有前揭犯嫌，係以右揭未經授權重製遊
    戲軟體之事實，業據被告乙○○於警訊及偵查中坦承不諱，核與告訴代理人鄧光
    宗指述情節相符，復有扣案重製上開軟體之電腦主機、現場相片及現場圖，附卷
    足資佐證，而認被告二人涉有前揭犯行為主要論據。惟訊據被告甲○○、乙○○
    二人堅詞否認前開公訴人所指之犯行，被告甲○○辯稱：僅係經營出租電腦予不
    特定之客人上網使用，而查獲之九台電腦內存有「石器時代」電腦遊戲軟體，不
    知是何人灌入，可能是來店內消費之客人自行灌入，因工讀生未及時將之移除，
    而留存在電腦內，並非店方所重製等語。被告乙○○則以：於警察到店內搜索時
    ，伊才剛開始上班，尚來不及移除客人所安裝之軟體，也不知道店內有九台電腦
    存有「石器時代」之遊戲軟體等語置辯。經查：
（一）按著作權法所保障者為思想或感情之表達方式，故相同表達方式之軟體，如均
      為著作人獨立之創作，其間無抄襲或重製之情事，均得就其著作主張著作權。
      因此功能相同或極為類似之軟體，不論其是否用不同的電腦語言寫成或用不同
      的邏輯流程寫成，亦不論其表達方式是否相同，如均為著作人獨立之創作，其
      間如無抄襲重製之情形，自均得就該軟體主張著作權。再按衍生著作，所謂衍
      生乃延續別的東西，而生出新的東西。於創作，乃係利用既有的著作，重新加
      以改作成一新著作，即是衍生著作。而所謂改作，即指用翻譯、編曲、改寫、
      拍攝影片或其他方法，就原先已經存在的著作，另外創作成一個新的著作，如
      將外文書翻譯成中文書，則該外文書是原著作，而翻譯後的中文書，則為衍生
      著作。查日本ＳＹＳＴＥＭ  ＳＵＰＰＬＹ株式會社開發網路遊戲「石器時代
      」之電腦遊戲軟體，屬於電腦多媒體創作，應歸類為視聽著作，惟並非在台灣
      地區首次發行，亦未於日本國發行後三十日內，在台灣地區發行，是以此項日
      本著作不得享有著作權。然日本ＳＹＳＴＥＭ  ＳＵＰＰＬＹ株式會社於八十
      八年十月二十七日，與華義公司訂立「石器時代」軟體之開發、製造、販賣許
      諾契約書，授權華義公司得以在台灣及香港獨占該軟體之製造及販賣。華義公
      司取得授權後，為使國內民眾得以順利操作該套遊戲軟體，因此進行該軟體之
      改作，使「石器時代」各項遊戲畫面均中文化，是改作後之「石器時代」軟體
      ，遊戲指令均中文顯示，非屬抄襲，將日文更改成中文復具有作者獨特個性，
      已具有原創性，華義公司之改作既已獲得日本ＳＹＳＴＥＭ  ＳＵＰＰＬＹ公
      司之授權，有日本ＳＹＳＴＥＭ  ＳＵＰＰＬＹ株式會社與華義公司所訂立經
      認證之開發、製造、販賣許諾契約書、證明書可參，是華義公司擁有合法「石
      器時代」視聽著作之衍生著作權無訛。另查「石器時代」為網路遊戲，顧客購
      得內含「石器時代」遊戲軟體程式之套裝光碟片後，必須依據說明書，先至華
      義公司遊戲網註冊成為會員，以便取得一組會員帳號及密碼，隨即進行光碟產
      品序號之註冊，完成後就取得三百點點數。顧客接著就可將「石器時代」之光
      碟片放入電腦光碟機內啟動自動安裝系統，安裝完畢，就可進入「石器時代」
      遊戲之網路首頁，而後輸入會員帳號及密碼，就可開始操作遊戲，待點數使用
      完畢，無需重新購置光碟片，只要到華義公司各地經銷商或便利商店購買點數
      卡即可繼續上網遊戲。換言之，華義公司係靠販售內含「石器時代」遊戲軟體
      程式之光碟片及點數卡營利。故倘有未經授權重製華義公司改作之「石器時代
      」遊戲軟體程式者，而使他人不需購買該光碟片，只須購買點數卡即可操作遊
      戲者，即已侵害華義公司之著作財產權，合先敘明。
（二）查被告乙○○於偵查中雖陳稱：「（問：為何電腦內有『石器時代』軟體？）
      據我了解可能是早班員工幫客人安裝上去的。」等語，然證人即查獲當日自上
      午八時至下午二時在「駭客騎士網路遊戲店」管理現場之人員丙○○於本院審
      理中證稱：「（問：八十九年十一月二十八日當天早上是否你在駭客騎士網路
      遊戲店當班？）是的，我是從早上八點到下午二點，我本身有石器時代的軟體
      ，當天我有安裝在公司的一部電腦內自己在玩，玩完後我有把它移除。」等語
      ，足見被告乙○○於偵查中所為之上開陳述應係其個人猜測之詞，顯與事實不
      符；且公訴人於起訴書之犯罪事實欄中所載「『當場查獲』被告乙○○將華義
      公司所享有著作權之「石器時代」遊戲軟體，擅自重製於該店內九台電腦主機
      內，提供客人把玩該遊戲」等內容，然經本院審酌本案全部卷證，均未見有何
      證據足資證明為真實，且被告乙○○對之亦無承認，是公訴人此部分之論據洵
      屬無據。
（三）次查，本件將「石器時代」遊戲軟體程式重製於被告甲○○所有之九台電腦內
    者究為何人一情，被告二人對之均堅稱係來店消費之客戶所為，而公訴人及告
      訴代理人丁○○、莊俊傑則均未能提出積極證據，足以證明該九台電腦內之「
      石器時代」遊戲軟體程式確為被告二人所安裝，是公訴人以告訴代理人丁○○
      於警訊中之指訴遽認係被告二人共同意圖出租而擅自重製，似嫌率斷，且尚乏
      證據證明被告二人確有為該重製行為，況被告二人、證人丙○○及告訴代理人
      莊俊傑於本院審理中均陳述「駭客騎士網路遊戲店」之店內並無販售華義公司
      之「石器時代」原版軟體及點數卡等語，且被告甲○○亦供稱其店內有與華采
      、松崗二家公司簽約，故只提供該二家公司合法授權使用之軟體予來店消費之
      顧客使用等語，則被告甲○○既未販售「石器時代」之點數卡，即無須為促使
      顧客購買「石器時代」之點數卡，以賺取販售點數卡之價差，而有重製該「石
      器時代」電腦遊戲軟體之必要。
（四）又被告甲○○所開設之「駭客騎士網路遊戲店」係網際網路店，乃以每小時二
      十元之代價，提供不特定之顧客自由使用該店內之電腦設備及寬頻網路上網，
      而出租之客體僅限於電腦設備等硬體，並不包括遊戲軟體，至於承租電腦設備
    等硬體之顧客欲使用安裝何種遊戲軟體，概由承租之顧客自行決定使用，自非
      被告二人所得控制。而於顧客消費完畢離去後，未將前所安裝之軟體移除或未
      完全關機而使復原軟體運作將之移除，則該顧客前所安裝之軟體仍存放於所使
      用之電腦硬碟內，似有其可能而非不能想像，是被告二人辯稱係顧客來店消費
      而安裝灌入一詞，非無可能。又該「駭客騎士網路遊戲店」網際網路店內實際
      上係擺設有三十四台電腦供出租使用，業據被告甲○○供承在卷，倘被告甲○
      ○係以重製上開「石器時代」遊戲軟體以招徠客人來店消費，依常情，實無可
      能僅在區區九台電腦內安裝而己。再該九部電腦內之「石器時代」遊戲軟體程
      式倘確均係客人所安裝，被告二人未來得及將之移除，而使之留存在該電腦內
      ，縱被告二人明知係侵害電腦程式著作財產權之重製物，亦因該遊戲軟體須輸
      入會員帳號及密碼，而無法為被告二人將之出租或作為直接營利使用，因而侵
      害華義公司之著作財產權。況於被告二人所出租之電腦中發現「石器時代」遊
      戲軟體程式，亦係由購買該遊戲軟體而有合法使用權之電腦承租人所安裝，並
      非由被告二人所安裝，難指被告二人有何違法重製之行為。
四、綜上所述，被告二人上揭所辯，經調查結果，尚堪採信。此外，復查無其他積極
    證據，足認被告二人有何公訴人所指之犯行，揆諸首開說明，不能證明被告二人
    犯罪，自應均為無罪之諭知。
據上論斷，應依刑事訴訟法第三百零一條第一項，判決如主文。
中      華      民      國    九十      年      四      月    二十四    日
                                臺灣臺中地方法院刑事第六庭
                                    法  官  許  月  馨
右正本證明與原本無異。
如不服本判決，應於判決送達後十日內向本院提出上訴狀，其未敘述理由者並應於提
出上訴狀後十日內向本院補提理由書（應附繕本)。
                                    書記官
中      華      民      國    九十      年      四      月    二十四    日


司法院資訊處製作；財團法人民間司法改革基金會備份。
